臺灣高等法院刑事判決
111年度上訴字第2992號
上  訴  人  
即  被  告  賴怡蓁


選任辯護人  謝庭恩律師
上列上訴人因詐欺等案件，不服臺灣桃園地方法院110年度金訴
字第108號，中華民國111年3月23日第一審判決（起訴案號：臺
灣桃園地方檢察署110年度偵續字第107號），提起上訴，本院判
決如下：
    主  文
原判決撤銷。
賴怡蓁犯三人以上共同詐欺取財罪，處有期徒刑壹年壹月。緩刑
參年。
    事  實
一、賴怡蓁於民國108年12月17日晚間8時許，在桃園市○○區○○街
    00巷00號3樓住處，由社群軟體Facebook（臉書）見「MAX幣
    托交易所平台」刊登應徵作業員工作之廣告資訊，而透過通
    訊軟體LINE，與暱稱「趙小姐」、「奕儒DAY」等真實姓名
    、年籍不詳之人員聯繫後，得知該工作內容為提供自身帳戶
    收取款項，並依指示提領交付予指定之人員，報酬為所提領
    款項總額之4%。而依賴怡蓁之智識與一般人之社會生活經驗
    ，可知該等委託他人提供帳戶並提領交付之工作內容，與以
    提領總額4%計算之高額報酬，均不合理；且其廣告招募與人
    員分工方式，是透過真實身分不明之人員層層轉達指令，使
    用他人帳戶收取款項，再由成員持提款卡領款後，交予俗稱
    「收水」之成員，回流至不詳之上游成員，藉以掩飾或隱匿
    款項來源或去向，非為立即實施犯罪所隨意組成，而是三人
    以上，以實施詐術為手段，所組成具有牟利性之有結構性組
    織之詐欺集團，卻因貪圖獲利，仍基於即使如此亦不違背其
    本意之參與犯罪組織、三人以上共同詐欺取財及洗錢之不確
    定故意，加入「趙小姐」、「奕儒DAY」所屬三人以上組成
    、以實施詐術為手段而具牟利性及結構性之詐欺犯罪組織，
    並提供其國泰世華商業銀行帳號000-000000000000號帳戶（
    下稱本案國泰世華帳戶）、中國信託商業銀行帳號000-0000
    00000000號帳戶（下稱本案中信帳戶）予詐欺集團使用。嗣
    由詐欺集團中之不詳成員，於108年12月21日撥打電話予蘇
    春滿，佯稱係其友人「阿香」，急需新臺幣（下同）25萬元
    周轉云云，致蘇春滿誤信為真正，於108年12月23日上午11
    時7分許匯款25萬元至本案國泰世華帳戶內，再由賴怡蓁依
    「奕儒DAY」之指示，於108年12月23日中午12時17分許，前
    往桃園市○○區○○○路0段00號「國泰世華中壢分行」臨櫃提領
    上開詐欺所得款項中之23萬元，續至其住處附近之萊爾富超
    商，持提款卡操作ATM機臺提領餘款2萬元後，依「奕儒DAY
    」指示，將所領得之款項全數交予身分不詳之本案詐欺集團
    成員，以此迂迴層轉方式，使本案詐欺集團獲取犯罪所得，
    同時製造金流斷點，致檢警無從追查，而掩飾、隱匿前揭犯
    罪所得之去向。嗣經蘇春滿察覺有異，報警處理，始查悉上
    情。
二、案經蘇春滿訴由新北市政府警察局土城分局轉由桃園市政府
    警察局中壢分局報告臺灣桃園地方檢察署檢察官偵查起訴。
    理  由
一、證據能力
　　除證人即告訴人蘇春滿於警詢時所為陳述，依組織犯罪防制
    條例第12條第1項中段規定「訊問證人之筆錄，以在檢察官
    或法官面前作成，並經踐行刑事訴訟法所定訊問證人之程序
    者為限，始得採為證據。」，就本案違反組織犯罪防制條例
    之罪部分，絕對不具證據能力，不得採為該罪之判決基礎外
    。本院認定犯罪事實所憑之供述證據，檢察官及辯護人均表
    示對於證據能力沒有意見（見本院卷第68至80頁），且迄本
    案言詞辯論終結前亦未聲明異議，經本院審酌各該陳述作成
    時之情況，亦認為適當；其他非供述證據之取得程序，查無
    違法或不當，因認均有證據能力。
二、認定犯罪事實所憑之證據及理由
  ㈠上開犯罪事實，業據上訴人即被告於本院審理時供承不諱（
    見本院卷第113頁、第128至129頁），核與證人即告訴人蘇
    春滿指訴情節相符（見偵字15829號卷第33至34頁），並有
    國泰世華商業銀行客戶資料查詢結果、交易明細、對帳單、
    客戶照片、身分證正反面影本（見偵字15829號卷第25至31
    頁）、內政部警政署反詐騙諮詢專線紀錄表、新北市政府警
    察局土城分局金城派出所受理詐騙帳戶通報警示簡便格式表
    、金融機構聯防機制通報單（見偵字15829號卷第35至39頁
    ）、中國信託商業銀行匯款申請書（見偵字15829號卷第41
    頁）、告訴人之中國信託商業銀行存摺封面及內頁影本（見
    偵字15829號卷第43至45頁）及 LINE對話紀錄（見偵字1582
    9號卷第47至50頁，原審判決依頁面名稱記載為「新北市政
    府警察局土城分局刑案照片黏貼紀錄表」）、國泰世華商業
    銀行存匯作業管理部110年9月10日國世存匯作業字第110014
    6047號函暨客戶基本資料、交易明細（見金訴字108號卷第5
    7至61頁）可稽。
　㈡被告雖於偵查及原審審判程序中，否認預見該等行為涉及犯
    罪，而具不確定故意；辯護人亦以本案是否涉及犯罪組織及
    洗錢行為容有爭議等語，為被告辯護。然依被告供述之應徵
    （招募）、參與過程，及所提出之通訊軟體對話紀錄（見金
    訴字108號卷第27至53頁)，可見本案除「趙小姐」、「奕儒
    DAY」與被告之外，尚有出面向被告收取款項之人，其參與
    人員在三人以上；被告所聯繫、接觸者，均屬真實姓名身分
    不詳之人，其等由不知名之成員對告訴人施用詐術後，透過
    層層傳達指示，以不留下紀錄，且無人員資料可供追查之方
    式，將詐得之款項輾轉回流由集團成員進行分配，分工縝密
    且具一定之組織結構，是屬三人以上，以實施詐術為手段，
    所組成具有牟利性、結構性組織之詐欺集團亦明。又被告自
    承沒有該公司（犯罪組織）之地址與相關人員資料，而三人
    以上共同詐欺取財罪，為洗錢防制法第3條第1款所稱之特定
    犯罪，告訴人遭不詳之集團成員施以詐術，將款項匯至被告
    帳戶後，由被告按集團成員指示提領轉交，以此方式迂迴層
    轉方式，掩飾、隱匿詐欺犯罪所得之所在、去向，以資金移
    動軌跡而言，已形成金流斷點，發揮去化其與前置犯罪間聯
    結之作用，屬洗錢防制法第14條第1項規定之一般洗錢行為
    。綜觀一般人在金融機構開立帳戶，請領存摺、提款卡使用
    ，均無特殊限制，且屬個人信用事項，除有密切親誼關係者
    外，難認有何提供他人使用之可能之社會常情；及被告提供
    帳戶資料供人匯入款項，再提領轉交他人之行為，勞動程度
    甚低，且無專業要求，其所稱按提領總額4%計算之報酬，復
    與工作時數及勞力付出程度無關，衡諸常情，若非涉及不法
    ，殆無以高額報酬招募他人參與之可能。又詐欺集團收集人
    頭帳戶，用以收取詐欺款項，再由俗稱「車手」之人員提領
    帳戶內款項，以確保犯罪所得並隱匿身份，業經媒體報導及
    政府大力進行反詐騙宣導，被告自承為高職畢業，具工作經
    驗，且曾在2家以上之金融機構開立帳戶使用（見金訴字108
    號卷第100頁，本院卷第130頁），依其智識程度及應聘工作
    、使用帳戶等經驗，當可經由上開異常狀況預見前情，非無
    主觀預見之可能。因認被告涉及3人以上共同詐欺、組織犯
    罪及洗錢行為之事證明確，被告於偵查及原審辯稱不具犯罪
    預見；辯護人以犯罪事證容有爭議為被告辯護，均與事理有
    違，不足採信。本案應以被告於本院審理時供認犯罪之自白
    （見本院卷第113、127、129頁）始為真實可採。　　
　㈢綜上，本案事證明確，被告犯行堪予認定，應依法論科。
三、論罪及刑之減輕規定
　㈠核被告所為係犯組織犯罪防制條例第3條第1項後段之參與犯
    罪組織罪、刑法第339條之4第1項第2款之3人以上共同詐欺
    取財罪及洗錢防制法第14條第1項之一般洗錢罪。其於密接
    之時間、地點，分次提領蘇春滿遭詐欺之款項，為一接續行
    為。又被告參與本案詐欺集團後，提供帳戶予集團成員使用
    ，並依指示提領詐欺款項轉交不詳成員，所為參與犯罪組織
    罪、三人以上共同詐欺取財罪及一般洗錢罪3罪，在自然意
    義上雖非完全一致，然係基於同一犯罪計畫，且有局部重疊
    關係，為避免過度評價，應論以想像競合犯一罪，並依刑法
    第55條規定，從一重以3人以上共同詐欺取財罪處斷。被告
    與「趙小姐」、「奕儒DAY」及詐欺集團成員就本案犯行具
    有犯意聯絡與行為分擔，均為共同正犯。
　㈡犯洗錢防制法第14條、第15條之罪，在偵查或審判中自白者
   ，減輕其刑，洗錢防制法第16條第2項定有明文。被告於本院
　  審判程序中，自白參與詐欺集團並提領詐得之款項，致該款
　  項難以追查之洗錢行為（見本院卷第127頁），合於洗錢防
　  制法第16條第2項減輕其刑之規定。本案雖從一重處斷，論
　  以三人以上詐欺取財罪，惟就較輕之洗錢罪減刑事由，仍應
　  於量刑時併予審酌，附此敘明。
　㈢按刑法第59條規定之酌量減輕其刑，必須犯罪另有特殊之原因與環境，在客觀上足以引起一般同情，認為即使予以宣告法定最低度刑，猶嫌過重者，始有其適用。被告圖取報酬，罔顧他人財產損失而參與本案犯罪，未見其犯罪有何特殊之原因與環境，而在客觀上足以引起一般同情。佐以被告提供帳戶並提領款項後轉交之參與分工情形，於刑法第339條之4法定刑內（1年以上7年以下有期徒刑，得併科100萬元以下罰金），足為適當之量刑，亦無情輕法重，在客觀上足以引起一般同情之情形，自無刑法第59條規定之適用。被告雖於上訴之初，以其前無犯罪紀錄，本案動機僅為謀取蠅頭小利，手段非重且身家清白，智識尚可，且與被害人成立和解等語，主張依刑法第59條規定酌減其刑（見本院卷第44頁）
　　，惟其所指前情，核屬刑法第57條科刑審酌事項範疇，並非特殊之犯罪原因與環境，且未達於即使科以法定最低度刑仍嫌過重，而在客觀上足以引起一般同情，堪予憫恕之程度，因認被告主張適用刑法第59條酌減其刑，並不可採。
四、撤銷改判之理由及刑之說明
　㈠原審以被告犯行事證明確，予以論罪科刑，固非無見。惟原判決認被告於110年12月17日，原審準備程序時，概括表示「我承認有起訴書所載之犯罪事實，但法律評價部分由法院判斷」等語（見金訴字108號卷第128至129頁），合於洗錢防制法第16條第2項自白減輕規定，並以被告於原審審理時否認犯罪，採為被告犯後態度之量刑審酌；而被告於本院審理時，已自白全部犯罪，此與其在原審審判程序中，就是否具有犯罪認識多所爭執，並稱「對於犯罪事實我沒有要爭執，但是我沒有要故意犯罪」，辯護人並說明被告真意是指「上次（110年12月17日）確實是不爭執起訴書犯罪事實，但是就犯意部分我們是爭執的」（見金訴字108號卷第147至148頁）之否認犯罪情形有別，原判決未及審酌上情以為量刑，容有未洽。被告執此上訴，為有理由，應由本院予以撤銷改判。
　㈡爰以行為人之責任為基礎，審酌被告係經由臉書工作訊息，
    與詐欺集團人員取得聯繫，並為圖得不法報酬，基於不確定
    故意參與詐欺集團犯罪，分工行為包括提供帳戶用以向告訴
    人詐得款項，及按指示提領款項轉交身分不明之其他成員，
    核與其他集團成員間之關係尚非緊密，且屬相對末端之分工
    參與，並非核心成員；又本案雖造成告訴人受有25萬元之財
    產損失，然依共犯內部約定，被告原可分配之不法所得為1
    萬元，且無證據足認被告取得該等款項，被告事後亦與告訴
    人成立調解，並在110年8月11日（約定給付期限為同年月15
    日）依約履行，以匯款方式給付告訴人15萬元，縱未能完全
    填補告訴人之損害，仍可見被告積極彌補之心；酌以被告自
    白犯罪，合於洗錢防制法第16條第2項減輕規定，並兼衡被
    告素行及其犯罪之動機、目的、參與分工情事及自述之智識
    程度、工作經驗、家庭經濟及生活狀況，暨被告與告訴人之
    調解內容包括「㈢聲請人（告訴人）同意如相對人（被告）
    有依調解條件履行，則就本件刑事案件不再追究，並同意法
    院給予相對人緩刑之機會，其餘民事請求拋棄」（見審金訴
    字219號卷第97頁）、告訴人於原審所為之意見表示（見金
    訴字108號卷第130、167頁）等一切情狀，量處如主文第2項
    所示之刑。
　㈢按行為經法院評價為不法之犯罪行為，且為刑罰科處之宣告
    後，究應否加以執行，乃刑罰如何實現之問題。依現代刑法
    觀念，在刑罰制裁之實現上，宜採取多元而有彈性之因應方
    式，對於有改善可能者，其刑罰執行與否，應視刑罰對於行
    為人之作用而定。倘認有以監禁之必要，固須依其應受威嚇
    與矯治之程度，施以入監服刑之改善措施；反之，如認行為
    人對於社會規範之認知並無重大偏離，行為控制能力亦無異
    常，僅因偶發、初犯或過失犯罪，刑罰對其效用不大，祇須
    為刑罰宣示之警示作用，即為已足，此時即非不得緩其刑之
    執行，並藉違反緩刑規定將入監執行之心理強制作用，謀求
    行為人自發性之改善更新。此等審酌與行為人犯罪情節是否
    重大、是否坦認犯行，並無絕對必然之關聯性。經查，被告
    前未曾因犯罪而受刑之宣告，有本院被告前案紀錄表之記載
    可憑，衡諸被告素行及其參與犯罪組織之起源、與集團成員
    間之關係等情狀，應屬偶發初犯；其犯後積極彌補告訴人損
    害，履行調解內容完畢，並於本院審判時供認全部犯罪，亦
    可見原審刑之宣告已對被告產生高度警示作用；又被告已有
    正常職業，並獲家人支持改過（見本院卷第87至93頁），因
    認其經此偵審程序及罪刑宣告之教訓後，當知警惕，而有改
    善可能，尚無執行監禁必要，所受宣告之刑，以暫不執行為
    適當，爰依刑法第74條第1項第1款規定，宣告緩刑3年，用
    啟自新，以勵來茲。
　㈣犯組織犯罪防制條例第3條第1項之罪者，應於刑之執行前，
　　令入勞動場所，強制工作，其期間為3年，固為同條第3項所
　　明定（107年1月3日修正公布同條例第3條，惟第3項規定並
　　未修正），然其就受處分人之人身自由所為限制，違反憲法
　　比例原則及憲法明顯區隔原則之要求，與憲法第8條保障人
　　身自由之意旨不符，自110年12月10日司法院大法官釋字第8
    12號解釋公布之日起已失其效力。是就參與犯罪組織者，得
    於刑之執行前，令入勞動場所，強制工作之規定，既經司法
    院大法官認定違憲，且自解釋公布之日起失其效力，本案自
    無庸對被告宣告強制工作。
　㈤洗錢防制法第18條第1項規定：「犯第14條之罪，其所移轉、
    變更、掩飾、隱匿、收受、取得、持有、使用之財物或財產
    上利益，沒收之」固採義務沒收主義，祇要合於前述規定，
    法院即應為相關沒收之諭知，然該洗錢行為之標的是否限於
    行為人者始得宣告沒收，法無明文，是從有利於被告之認定
    ，倘法條並未規定「不問屬於犯罪行為人與否均沒收」時，
    自仍以屬於被告所有者為限，始應予沒收。本案被告已依詐
    欺集團人員指示，將告訴人所匯款項提領後，全數轉交真實
    姓名年籍不詳之集團成員，詳如前述，其所上繳之贓款即洗
    錢標的，既非被告所有，被告亦無事實上之處分權限，自無
    從依洗錢防制法第18條第1項前段規定宣告沒收或追徵。又
    被告否認因本案取得原先約定之報酬，觀其帳戶往來紀錄，
    亦無從認定被告保有本案犯罪所得，故不予宣告沒收、追徵
    。至於未扣案之國泰世華銀行帳戶與中信銀行帳戶之提款卡
    、存摺，雖經被告提供予本案詐欺集團使用，且有使用國泰
    世華銀行帳戶資料收取並提領詐欺款項，供本案犯罪使用，
    然該物品價值輕微，單獨存在亦不具刑法上之非難性，且可
    由被告辦理掛失補發，使原存摺、提款卡失其效力，沒收與
    否對被告犯罪行為之不法、罪責評價並無影響，對於沒收制
    度所欲達成或附隨之社會防衛亦無助益，欠缺刑法上重要性
    ，認無沒收追徵之必要，爰均依刑法第38條之2 第2 項規定
    ，不予宣告沒收或追徵。　　
據上論斷，應依刑事訴訟法第369條第1項前段、第364條、第299
條第1項前段，判決如主文。
本案經檢察官盧奕勳提起公訴，檢察官劉斐玲到庭執行職務。
中　　華　　民　　國　　111 　年　　10　　月　　27　　日
            刑事第六庭    審判長法　官    劉方慈
                                法　官    蕭世昌
                                法　官    許曉微 
以上正本證明與原本無異。
如不服本判決，應於收受送達後20日內向本院提出上訴書狀，其
未敘述上訴之理由者並得於提起上訴後20日內向本院補提理由書
（均須按他造當事人之人數附繕本）「切勿逕送上級法院」。
                                書記官    陳韻如
中　　華　　民　　國　　111 　年　　10　　月　　28　　日
附錄：本案論罪科刑法條全文 　　　　　　　　
組織犯罪防制條例第3條
發起、主持、操縱或指揮犯罪組織者，處3年以上10年以下有期
徒刑，得併科新臺幣1億元以下罰金；參與者，處6月以上5年以
下有期徒刑，得併科新臺幣1千萬元以下罰金。但參與情節輕微
者，得減輕或免除其刑。
具公務員或經選舉產生之公職人員之身分，犯前項之罪者，加重
其刑至二分之一。
犯第1項之罪者，應於刑之執行前，令入勞動場所，強制工作，
其期間為3年。
前項之強制工作，準用刑法第90條第2項但書、第3項及第98條第
2項、第3項規定。
以言語、舉動、文字或其他方法，明示或暗示其為犯罪組織之成
員，或與犯罪組織或其成員有關聯，而要求他人為下列行為之一
者，處3年以下有期徒刑，得併科新臺幣3百萬元以下罰金：
一、出售財產、商業組織之出資或股份或放棄經營權。
二、配合辦理都市更新重建之處理程序。
三、購買商品或支付勞務報酬。
四、履行債務或接受債務協商之內容。
前項犯罪組織，不以現存者為必要。
以第5項之行為，使人行無義務之事或妨害其行使權利者，亦同
。
第5項、第7項之未遂犯罰之。
中華民國刑法第339條之4
犯第339條詐欺罪而有下列情形之一者，處1年以上7年以下有期
徒刑，得併科1百萬元以下罰金：
一、冒用政府機關或公務員名義犯之。
二、三人以上共同犯之。
三、以廣播電視、電子通訊、網際網路或其他媒體等傳播工具，
    對公眾散布而犯之。
前項之未遂犯罰之。
洗錢防制法第14條
有第二條各款所列洗錢行為者，處7年以下有期徒刑，併科新臺
幣5百萬元以下罰金。
前項之未遂犯罰之。
前二項情形，不得科以超過其特定犯罪所定最重本刑之刑。